【裁判字號】    97,訴,220
【裁判日期】    980504
【裁判案由】    損害賠償
【裁判全文】
臺灣屏東地方法院民事判決  97年度訴字第220號
    原      告  第一產物保險股份有限公司
    法定代理人  丙○○
    訴訟代理人  乙○○
    被      告  戊○○
                甲○○
    共      同
    訴訟代理人  方春意律師
上列當事人間請求損害賠償事件，本院於民國98年4 月20日言詞
辯論終結，判決如下：
    主      文
被告應連帶給付原告新臺幣壹佰伍拾萬元，及自民國九十七年十
二月十六日起至清償日止，按週年利率百分之五計算之利息。
訴訟費用由被告連帶負擔。
    事實及理由
一、按訴狀送達後，原告不得將原訴變更或追加他訴，但請求之
    基礎事實同一者，不在此限，民事訴訟法第255條第1項第2
    款定有明文。查原告起訴後，於民國97年12月9 日具狀追加
    甲○○為被告（見本院卷第87頁）。核其請求之基礎事實，
    均係有關系爭交通事故責任歸屬所生之糾紛，爭點有其共同
    性，且訴訟及證據資料有同一性，基礎事實應屬同一，依前
    揭規定，其訴之追加應予准許。又原告起訴時就法定遲延利
    息部分，本係請求自支付命令聲請狀送達之翌日起算，嗣於
    97年12月9 日具狀減縮為自民事準備(二)狀送達之翌日起算（
    見第85頁）。經核並未變更訴訟標的，而僅係減縮應受判決
    事項之聲明，合於民事訴訟法第255條第1項第3 款之規定，
    亦應准許。
二、原告起訴主張：緣訴外人李姿怡自96年1月8日起，以其車號
    7HW-059號機車向原告投保2年期強制汽車責任保險，於96年
    12月8 日將該車交由被保險人許友銓騎乘，在屏東縣崁頂鄉
    ○○路20號前處，因無照駕駛暨行駛不慎，致撞擊路旁電線
    桿，並使其自己與後載之乘客羅振維均因傷重不治而死亡，
    許友銓違規駕駛，應負肇事責任。嗣原告已依強制汽車責任
    保險契約賠付羅振維之繼承人羅金木、陳美雪共新臺幣（下
    同）150 萬元。因被保險人許友銓當時係無照駕駛，依強制
    汽車責任保險法第29條規定，原告得在給付金額之範圍內，
    代位行使請求權人對被保險人之請求權。次查被告均為許友
    銓之法定代理人，依民法第187 條之規定，亦應負連帶賠償
    責任，為此提起本件訴訟等語。並聲明如主文第1項所示。
三、被告則均以：
（一）依強制汽車責任保險法第9條第2項規定：「本法所稱被保
      險人，指經保險人承保之要保人及經該要保人同意使用或
      管理被保險汽車之人。」而由原告所提資料，尚無明確證
      據指出許友銓為被保險人。且車禍發生時是否確由許友銓
      駕駛，被告仍有爭執，原告自應舉證證明之。證人丁○○
      僅於檢警訊問時稱其與許友銓騎車至港東村找羅振維後，
      出發時係由許友銓駕駛，但並未確認事故發生時是否仍由
      許友銓駕駛，且其於偵查及本院言詞辯論時，均表明於前
      往崁頂之途中，在北勢村溝仔底路往崁頂之轉彎處，許友
      銓有停下來，不知做何事，丁○○因不想等，故自己逕自
      先行，以致2 車有極大距離（其預估有50公尺），待丁○
      ○轉頭看，未見2 人追上時乃回頭找尋，始發現事故已發
      生。是許友銓與羅振維極可能於停車時交換騎車。而以許
      友銓已自南榮國中騎至港東村，再騎至溝仔底路（北勢村
      ），對該機車之性能及路況已極為熟悉（該路程即是來回
      之路程），然羅振維則於換騎之後，因對車況不熟而隨即
      （車禍事故現場與2人停車處距離並不遠－未逾200公尺）
      發生車禍，此極有可能且亦屬合理。
（二）退步言，縱許友銓於車禍時確為駕駛者，依同法第29條第
      1 項所定，無照駕駛仍須與保險事故之發生有相當因果關
      係方足當之。何以無照駕駛即會發生本件車禍，此因果關
      係亦待原告舉證證明。且受害人羅振維明知許友銓係無照
      駕駛，仍搭乘該機車，又未戴安全帽，其對損害之發生自
      與有過失，爰主張過失相抵等語置辯。並聲明：(一)原告之
      訴駁回。(二)如受不利之判決，願供擔保請准宣告免為假執
      行。
四、原告主張訴外人李姿怡自96年1月8日起，以其車號7HW-059
    號機車向原告投保2年期強制汽車責任保險，96年12月8日，
    系爭機車在屏東縣崁頂鄉○○路20號前處撞擊路旁電線桿，
    騎乘該機車之許友銓與羅振維均傷重不治死亡，及原告已依
    強制汽車責任保險契約賠付羅振維之繼承人羅金木、陳美雪
    共150 萬元等事實，業據提出強制汽車保險計算書、現場圖
    、相驗屍體證明書及付款明細表等文件為證（見本院卷第3
    、5、6、73、74頁），且為被告所不爭執，並經本院依職權
    調閱許友銓之戶籍資料、交通事故卷宗及臺灣屏東地方法院
    檢察署96年度相字第897號相驗卷宗各1份查核無誤（見本院
    卷第28頁、第41至67頁），堪信為真實。至原告主張車禍當
    時系爭機車為許友銓所駕駛，且受害人羅振維之死亡結果與
    許友銓之無照駕駛行為間，有相當之因果關係，且許友銓為
    被保險人，故原告得依強制汽車責任保險法第29條之規定，
    在給付金額範圍內，代位依民法第187 條之規定請求許友銓
    之法定代理人即被告負連帶之損害賠償責任等情，則為被告
    所否認，並均以前詞置辯。經本院與兩造協議簡化爭點，所
    整理之爭點為：(一)系爭機車於車禍發生時，為許友銓或羅振
    維所駕駛？(二)若為許友銓所駕駛，原告得否代位請求被告負
    連帶損害賠償責任？羅振維有無與有過失？若有，原告得請
    求賠償之金額為多少？茲將本院得心證之理由分述如下：
（一）系爭機車於車禍發生時，為許友銓或羅振維所駕駛？
    1.依證人李冠賢於警詢時所述：該重機是今日許友銓向我借
      的，他跟我說是要去載羅振維等語（見本院卷第47頁），
      及證人丁○○於警詢及檢察官訊問時陳述：車禍前許友銓
      在我後方騎機車載羅振維等語（見上開相驗卷第12、34頁
      ）、於本院言詞辯論時證述：因為許友銓、羅振維2 人感
      情不錯，許友銓在南榮國中出發去大明宮前，就跟我說他
      要載羅振維。到大明宮時我自己騎乘1 台機車，許友銓載
      羅振維，車禍前許友銓的機車有停下來，我回頭看的時候
      ，許友銓還在機車前座等語（見本院卷第123、124、125
      頁）。可知系爭機車於許友銓、羅振維自大明宮出發時起
      ，至證人丁○○在往南榮國中之途中回頭看到渠等停下機
      車時止，均係由許友銓所駕駛。
    2.至被告抗辯許友銓、羅振維2 人中途停車有換騎一節。惟
      按當事人主張有利於己之事實者，就其事實有舉證之責任
      ，民事訴訟法第277 條前段定有明文。查被告上開抗辯，
      為原告所否認，此時被告自應就許友銓、羅振維2 人中途
      有換騎此積極事實，負舉證之責。而依證人丁○○於本院
      言詞辯論時所結稱：我剛好回頭看他們有中途停下來，我
      不知道他們停下來做什麼，只看到他們停在路邊，我沒有
      跟著停下來，但是有跟著把機車的速度放慢，後來我不知
      道他們過了多久才繼續騎機車，因為我沒有再回頭看，後
      來是我騎一段距離之後，發現他們沒有跟上，我就回頭找
      他們，發現他們不見了，我就騎回去找他們，才發現他們
      已經出事了，我看到機車躺在田裡，他們兩個人也在田裡
      。... 他們中途有無換座位我就不知道了等語（見本院卷
      第124、125頁），尚無法遽然推斷許友銓有於中途停車時
      與羅振維互換座位，而改由羅振維駕駛系爭機車；蓋中途
      停車之原因有多端，有可能停下來討論事情，或做其他事
      情等等。此外，被告迄至言詞辯論終結前亦均未提出其他
      證據以實其說，故所辯尚難採信。是堪認系爭機車自大明
      宮出發往南榮國中途中，至車禍發生時，均未更換駕駛人
      ，而係均由許友銓所駕駛。被告雖另以羅振維於換騎後，
      因對車況及路況不熟，始發生車禍云云置辯。惟被告此項
      抗辯並非直接證據，僅係間接推論之證明而已，況機車並
      非難以騎乘之交通工具，且參以系爭車禍發生時之天氣為
      晴，光線為日間自然光線，道路型態為直路，路面狀態為
      乾燥、無缺陷、無障礙物，視距良好等情，有道路交通事
      故調查報告表1份可憑（見上開相驗卷第8頁），故一般人
      即使不熟悉路況，亦當不致於系爭時、地自行撞上路旁之
      電線桿。故被告此部分所辯亦無法作為認定車禍時系爭機
      車為羅振維所駕駛之依據。
    3.另依臺灣屏東地方法院檢察署之檢驗報告書所載，羅振維
      之胸、腹部並無任何傷害（見上開相驗卷第39頁背面），
      而許友銓之肋骨則有多處骨折併血胸（見同卷第45頁背面
      及第46頁），此亦有診斷證明書1 份可按（見本院卷第55
      頁）。查系爭機車係以車頭撞擊電線桿，有相片4 張可稽
      （見本院卷第65、66、67頁），是依物理學之「慣性原理
      」，機車駕駛人於撞擊前方之物體後，其胸、腹部會順勢
      撞及機車之龍頭或手把等處，而在胸部或腹部留下傷痕。
      本件觀之羅振維並無胸、腹部之傷勢，而許友銓則有胸部
      之傷勢。是由此益徵許友銓為車禍當時駕駛系爭機車之人
      。被告聲請本院囑託法務部法醫研究所、調查局或刑事警
      察局鑑定系爭機車為何人所駕駛，並聲請勘驗現場等語（
      見本院卷第71頁），因本院認依前揭事證，已足認定系爭
      機車之駕駛人於事發時為何人一節，故核無鑑定責任與勘
      驗現場等必要，附此說明。
（二）若為許友銓所駕駛，原告得否代位請求被告負連帶損害賠
      償責任？羅振維有無與有過失？若有，原告得請求賠償之
      金額為多少？
    1.查本件車禍發生時之天氣為晴，光線為日間自然光線，道
      路型態為直路，路面狀態為乾燥、無缺陷、無障礙物，視
      距良好，均如前述；次查，汽車駕駛人應注意車前狀況，
      並隨時採取必要之安全措施，且依當時情形，並無不能注
      意之情形，詎許友銓竟疏未注意車前狀況，致其所駕駛之
      系爭機車撞擊路旁之電線桿，造成其與羅振維均受傷，經
      送醫後均因傷重不治而死亡，顯見其具有過失，且其過失
      行為與羅振維之死亡結果間，亦有相當之因果關係。被告
      抗辯原告未證明無照駕駛與車禍間之因果關係一事，然因
      本院係認定許友銓未注意車前狀況為肇事原因，並非未考
      領駕駛執照，故被告此之所辯亦非可取。綜上，許友銓於
      事發時，依民法第184條第1項前段之規定，應負賠償責任
      ；而因許友銓為81年7 月13日出生，有其年籍資料可佐（
      見本院卷第28頁），於事發時即96年12月8 日為限制行為
      能力人，被告戊○○、甲○○分別為其父、母，均為法定
      代理人，此亦有前揭年籍資料可參，是依民法第187條第1
      項前段之規定，被告均應與許友銓連帶負損害賠償責任。
    2.強制汽車責任保險法第9條第2項規定：「本法所稱被保險
      人，指經保險人承保之要保人及經該要保人同意使用或管
      理被保險汽車之人。」而依強制汽車保險計算書所示，可
      知被保險人為李姿怡（見本院卷第3 頁），另依系爭機車
      之車籍資料，可知車主為李姿怡（見本院卷第57頁），故
      李姿怡應為要保人。再依證人李冠賢於警詢時所述：該機
      車為我姊姊李姿怡所有，機車是今日許友銓向我借的等語
      （見本院卷第47頁），可知證人李冠賢既可將系爭機車借
      予許友銓使用，自應已先取得該機車之鑰匙，顯見該機車
      應係證人李冠賢先徵得其姊李姿怡之同意所借得，而證人
      李冠賢既已借得該機車，當可自行使用與管理該機車，故
      其嗣將該機車借予許友銓使用，堪認亦在車主李姿怡同意
      使用之範圍內。從而，足認許友銓係經要保人同意使用被
      保險汽車之人，而為上開規定所指之被保險人無訛。
    3.次按汽車駕駛人未領有駕駛執照駕駛機器腳踏車者，處6
      千元以上1萬2千元以下罰鍰，並當場禁止其駕駛，道路交
      通管理處罰條例第21條第1項第1款定有明文。又按被保險
      人違反道路交通管理處罰條例第21條規定而駕車，致被保
      險汽車發生汽車交通事故者，保險人仍應依本法規定負保
      險給付之責。但得在給付金額範圍內，代位行使請求權人
      對被保險人之請求權，強制汽車責任保險法第29條第1 項
      第5 款亦規定甚明。原告主張許友銓於車禍發生時係無照
      駕駛一節，為被告所不爭；經查，許友銓當時年僅15歲，
      有其前揭年籍資料可參，其依法顯不得考領機車之駕駛執
      照，故應係無照駕駛，此亦為被告所不爭（見本院卷第71
      頁），是本件已符合上開保險人即原告，得在給付金額之
      範圍內，代位向被保險人許友銓求償之要件。
    4.按不法侵害他人致死者，對於支出醫療及增加生活上需要
      之費用或殯葬費之人，亦應負損害賠償責任。不法侵害他
      人致死者，被害人之父、母、子、女及配偶，雖非財產上
      之損害，亦得請求賠償相當之金額。民法第192條第1項、
      第194 條分別定有明文。是原告基於上開侵權行為之法律
      關係（含前述之民法第184條第1項前段及第187條第1項前
      段等規定），請求被告連帶負財產上與非財產上之損害賠
      償責任，洵屬正當。茲分別審酌原告得請求賠償之各項金
      額如下：
    (1)殯葬費：羅振維之父羅金木、母陳美雪於97年10月13日具
      狀陳報所支出之殯葬費約為387,980元，有陳報狀1紙附卷
      可稽（見本院卷第81-1頁），且兩造對此均不爭執，故堪
      以認定。
    (2)非財產上損害賠償部分：按慰撫金之賠償，得斟酌雙方身
      分、資力、經濟狀況與加害程度各為如何，以及其他各種
      情形，核定相當之數額（最高法院51年臺上字第223 號判
      例意旨參照）。本院審酌羅金木為國中畢業，業鐵工，陳
      美雪為高職畢業，業家管，有渠等之上開陳報狀可憑，其
      中羅金木96年度之所得給付總額為908元、財產總額為222
      ,500 元，陳美雪96年度之所得給付總額為124,005元、財
      產總額為201,788 元，各有其稅務電子閘門財產所得調件
      明細表1 份可參（見本院卷第90至94頁），復為被告所不
      爭執；而被告戊○○係高職肄業，業工，有其戶籍資料及
      調查筆錄各1 份足憑（見本院卷第30頁、上開相驗卷第13
      頁），被告甲○○為國中畢業，有其戶籍資料1 份可稽（
      見本院卷第110 頁），其中被告戊○○96年度之所得給付
      總額為0元、財產總額為1,006,041元，被告甲○○96年度
      之所得給付總額為16,705元、財產總額為0 元，各有其稅
      務電子閘門財產所得調件明細表1份可參（見本院卷第112
      至115 頁），且為原告所不爭執；暨雙方之身分、地位、
      經濟狀況，及受害人羅振維係羅金木、陳美雪之次子，死
      亡時年僅15歲，有戶口名簿影本1 份可考（見本院卷第58
      頁），驟遭此橫禍，導致天人永隔，且白髮人送黑髮人，
      內心之悲痛實莫可言喻等情暨其他一切情狀，認羅金木、
      陳美雪得請求賠償之非財產上損害各以120萬元為妥適。
    (3)綜上，原告得代位向被告請求連帶賠償之金額，合計為2,
      787,980元（計算式：387,980元＋1,200,000元＋1,200,0
      00元）。
    5.另按損害之發生或擴大，被害人與有過失者，法院得減輕
      賠償金額或免除之，民法第217條第1項定有明文。經查，
      駕駛人許友銓年僅15歲，無法考領駕駛執照，此情應為羅
      振維所知悉，詎其竟仍率予讓許友銓載送，實與有過失。
      又依證人丁○○於本院所結證：許友銓、羅振維於騎乘機
      車時均未戴安全帽等語（見本院卷第126 頁），參以羅振
      維之主要傷勢係位於頭部，為頭部外傷併顱骨骨折、顱內
      出血併腦挫傷，且為直接死因，有檢驗報告與相驗屍體證
      明書各1份可佐（見相驗卷第41頁及本院卷第6頁）。顯見
      羅振維事發時未戴安全帽一事，與其死亡之損害間應有相
      當之關連，是就此部分而言，其就損害之發生亦與有過失
      。本院審酌上情，及若無許友銓未注意車前狀況之過失行
      為，羅振維當不致發生車禍而死亡，故許友銓之過失程度
      仍較重等情，認許友銓應負70% 之過失責任，而原告應承
      擔30%之與有過失責任，故應減輕被告30%之賠償金額。經
      減輕後，被告應連帶賠償之金額為1,951,586 元（計算式
      ：2,787,980元70%）。
    6.再按被害人對於第三人負有法定扶養義務者，加害人對於
      該第三人亦應負損害賠償責任，此固為民法第192條第2項
      所明定。惟依強制汽車責任保險法第29條第1 項但書之規
      定，保險人僅得在給付金額之範圍內，代位行使請求權；
      本件原告僅給付請求權人羅金木、陳美雪，合計150 萬元
      之金額，業如前述，故原告於本訴訟中最多僅能請求被告
      連帶賠償其150 萬元，而因上開包含殯葬費與非財產上損
      害賠償之金額，合計已逾150 萬元，是尚無再予論述原告
      得否代位依民法前揭規定請求被告連帶賠償扶養費暨其賠
      償金額多寡之必要，附此敘明。
五、末按「給付無確定期限者，債務人於債權人得請求給付時，
    經其催告而未為給付，自受催告時起，負遲延責任。其經債
    權人起訴而送達訴狀，或依督促程序送達支付命令，或為其
    他相類之行為者，與催告有同一之效力。」、「遲延之債務
    ，以支付金錢為標的者，債權人得請求依法定利率計算之遲
    延利息。」、「應付利息之債務，其利率未經約定，亦無法
    律可據者，週年利率為百分之五。」民法第229條第2項、第
    233條第1項前段及第203 條分別定有明文。從而，原告依強
    制汽車責任保險法第29條第1項第5款之規定，代位依前開民
    法侵權行為之法律關係，請求被告連帶給付其150 萬元，及
    自民事準備(二)狀繕本送達之翌日即97年12月16日（見本院卷
    第95、96頁）起至清償日止，按週年利率5%計算之利息，為
    有理由，應予准許。
六、本件為判決之基礎已臻明確，兩造其餘攻擊、防禦方法及提
    出但未經援用之舉證，經審酌後核與本判決之結果皆無影響
    ，爰不一一論駁，末此指明。
七、據上論結，本件原告之訴為有理由，依民事訴訟法第85條第
    2項，判決如主文。
中    華    民    國    98    年    5    月     4     日
                     民事第一庭  法  官  張以岳
以上正本係照原本作成。
如不服本判決，應於送達後20日內，向本院提出上訴狀並表明上
訴理由，如於本判決宣示後送達前提起上訴者，應於判決送達後
10日內補提上訴理由書（須附繕本）。
                                 書記官  林志憲
中    華    民    國    98    年    5    月     4     日


司法院資訊處製作；財團法人民間司法改革基金會備份。
